【裁判字號】    99,上更(一),51
【裁判日期】    990414
【裁判案由】    強盜等
【裁判全文】
臺灣高等法院臺中分院刑事判決      99年度上更(一)字第51號
上  訴  人  臺灣臺中地方法院檢察署檢察官
上  訴  人
即  被  告  甲○○
選任辯護人  林堡欽律師
被      告  丙○○
選任辯護人  張右人律師
上列上訴人等因被告等強盜等案件，不服臺灣臺中地方法院97年
度訴字第5046號中華民國98年8月6日第一審判決（起訴案號：臺
灣臺中地方法院檢察署97年度偵字第8791號），提起上訴，本院
判決後經最高法院發回更審，本院判決如下：
    主    文
原判決撤銷。
丙○○、甲○○共同以非法方法，剝奪人之行動自由，均累犯，
丙○○處有期徒刑壹年陸月，甲○○處有期徒刑拾月。
    犯罪事實
一、丙○○前於民國89年間，因毒品案件經臺灣臺中地方法院各
    判處有期徒刑1年、7月確定，又於89年間因竊盜罪、違反槍
    砲彈藥刀械管制條例、毒品等案件，經同院分別判處有期徒
    刑1年6月、1年2月、4月確定，上開5罪經裁定定應執行刑有
    期徒刑4年2月確定；復於90年間因毒品案件經同院各判處有
    期徒刑1年、8月確定，另於90年間因贓物罪，經同院判處有
    期徒刑5月，上開3罪經裁定定應執行刑為有期徒刑1年9月確
    定，與上開應執行有期徒刑4年2月接續執行，於94年9月17
    日假釋出獄，嗣經撤銷假釋，於96年1月26日入監執行殘刑
    ，復因中華民國九十六年罪犯減刑條例之適用，上開各罪經
    裁定減刑後，各定應執行刑為有期徒刑2年1月及10月又15日
    確定，於96年7月16日執行完畢。
二、甲○○前因毒品案件經臺灣臺中地方法院判處有期徒刑1年6
    月，再因毒品案件經同院判處有期徒刑8月，復經裁定應執
    行有期徒刑2年，後因適用中華民國九十六年罪犯減刑條例
    ，再經裁定減刑後應執行有期徒刑1年確定，於96年7月16
    日執行完畢。
三、詎丙○○、甲○○2人均不知悔悟，緣丁○○、丙○○前均
    曾向入監執行之戊○○借住台中縣清水鎮○○路租屋處，丁○○於97年1月間經與戊○○女友林秀鈴洽妥後前往該處搬
    取桌椅等物，丙○○經林秀鈴通知後，因懷疑丁○○尚有搬
    取戊○○之電腦及丙○○之電視機等物，同日晚間雙方於上
    址談判後，丁○○僅同意賠償新台幣（下同）1萬5千元，丙○○則認丁○○已同意賠償5萬5千元，惟丁○○翌日即傳送
    簡訊予戊○○女友表明拒不付款、嗣後並避不見面，丙○○
    為要求丁○○出面賠償，竟與甲○○、及名為「陳清奇」、
    綽號「臭仔」、「阿川」、「阿佑」、「阿傑」之不詳姓名
    之成年男子等人，共同基於妨害他人行動自由之犯意聯絡，
    於97年2月19日19時2分，一同前往臺中縣大雅鄉○○路2巷6
    號丁○○住處，由甲○○敲門，其他人躲避一旁，俟丁○○
    女友柯玉婷應門時，甲○○佯稱「是和張世杰一起來的，張
    世杰在車上」云云，誘騙柯玉婷將門開一小縫之際，丙○○
    、甲○○等人隨即強行闖入（侵入住宅部分未據告訴），丙○○並持在外拾取之油壓剪（未扣案）自上往下朝丁○○臉
    部揮打，丁○○用手阻擋，因而受有左尺骨開放性骨折、下
    巴撕裂傷、多處挫傷等傷害（傷害部分未據告訴）。丁○○
    受傷後欲逃離，隨遭丙○○等人抓住強押上車，由丙○○駕
    車，另名不詳男子坐副駕駛座，甲○○、「阿川」則分坐在
    後座丁○○左右側，其餘之人則乘坐另一輛自小客車，共同
    強押丁○○至不知情之柯文傑（另經檢察官不起訴處分）所
    有位在臺中縣清水鎮高美附近地址不明之鴨寮，於同日22時
    42分許，喝令丁○○以甲○○之0000-000000號行動電話撥
    打柯玉婷0000-000000號行動電話，聯絡柯玉婷籌措交付5萬
    元以解決債務，迫使丁○○行無義務之交付現金5萬元之行
    為，嗣柯玉婷於翌日（同年2月20日）零時31分許，由張世
    杰、蔡天得陪同前往臺中縣之沙鹿交流道附近之三姊妹檳榔
    攤，將款項交付丙○○指定之不詳男子後，丁○○始為獲釋
    而恢復行動自由，前後計被剝奪自由約5小時之久。
四、案經丁○○訴由臺中市警察局報請臺灣臺中地方法院檢察署
    檢察官偵查起訴。
    理    由
一、證據能力之說明：
(一)按被告以外之人於審判外之言詞或書面陳述，除法律有規定
    者外，不得作為證據；又被告以外之人於偵查中向檢察官所
    為之陳述，除顯有不可信之情況者外，得為證據，刑事訴訟
    法第159條第1項、第159條之1第2項分別定有明文。偵查中
    對被告以外之人（包括證人、鑑定人、告訴人、被害人及共
    同被告等）所為之偵查筆錄，或被告以外之人向檢察官所提
    之書面陳述，性質上均屬傳聞證據。惟現階段刑事訴訟法規
    定檢察官代表國家偵查犯罪、實施公訴，依法其有訊問被告
    、證人及鑑定人之權，證人、鑑定人且須具結，而實務運作
    時，檢察官偵查中向被告以外之人所取得之陳述，原則上均
    能遵守法律規定，不致違法取供，其可信度極高，職是，被
    告以外之人前於偵查中已具結而為之證述，除反對該項供述
    得具有證據能力之一方，已釋明「顯有不可信之情況」之理
    由，且於審判中已主張詰問該被告以外之人，而未獲詰問的
    機會外，不宜以該證人未能於審判中接受他造之反對詰問為
    由，即遽指該證人於偵查中之陳述不具證據能力。本案證人
    柯玉婷、柯文傑、張世杰、蔡政憲於偵查中以證人身分具結
    後接受訊問時，向檢察官所為之陳述，被告2人及其辯護人
    迄言詞辯論終結前均未對於證據能力聲明異議，且未提及或
    釋明上開供述有何顯不可信之情況，揆諸前開法律規定，上
    開證人於偵查中之證言，自具有證據能力。
(二)復按被告以外之人（包括證人、鑑定人、告訴人、被害人及
    共同被告等）於審判外之陳述，雖不符刑事訴訟法第159條
    之1至第159條之4等4條之規定，而經當事人於審判程序同意
    作為證據，法院審酌該言詞陳述或書面陳述作成時之情況，
    認為適當者，亦得為證據；當事人、代理人或辯護人於法院
    調查證據時，知有刑事訴訟法第159條第1項不得為證據之情
    形，而未於言詞辯論終結前聲明異議者，視為有前項之同意
    ，同法第159條之5定有明文。立法意旨在於傳聞證據未經當
    事人之反對詰問予以核實，原則上先予排除。惟若當事人已
    放棄反對詰問權，於審判程序中表明同意該等傳聞證據可作
    為證據；或於言詞辯論終結前未聲明異議，基於尊重當事人
    對傳聞證據之處分權，及證據資料愈豐富，愈有助於真實發
    見之理念，且強化言詞辯論主義，使訴訟程序得以順暢進行
    ，上開傳聞證據亦均具有證據能力。本案證人即被害人丁○○、證人柯玉婷、張世杰、蔡天得、柯文傑於警詢中所為之
    證述，性質上雖屬被告以外之人於審判外的陳述，而為傳聞
    證據，且查無符合刑事訴訟法第159條之1至之4等情形，然
    上開供述證據內容，業經本院於審理時予以提示並告以要旨
    ，且檢察官、被告2人及其辯護人均表示無意見，本院審酌
    上開供述證據作成時，並無人情施壓或干擾，亦無不當取供
    之情形，認為以之作為本案之證據亦屬適當，而有證據能力
    。
二、訊據被告丙○○就上開犯罪事實坦承不諱；上訴人即被告（
    下稱被告）甲○○固坦承上揭時地與被告丙○○同往臺中縣
    大雅鄉找被害人丁○○，丙○○持油壓剪打傷丁○○，並共
    同將丁○○載往臺中縣清水鎮地址不明之鴨寮，在鴨寮中丁○○以其使用之0000-000000號行動電話撥打柯玉婷使用之
    0000-000000號行動電話，要柯玉婷交付5萬元，丁○○則於
    柯玉婷交付5萬元後獲釋等事實不諱，惟矢口否認有何妨害
    自由之犯行，辯稱：因丁○○之前曾找伊幫忙處理此事，伊
    係前往當中間人，當天伊至丁○○家時，伊有向被告丙○○
    及「臭仔」說不要對丁○○怎樣，伊並未傷害丁○○，亦無
    強押丁○○，鴨寮亦係丁○○要伊陪他去的，電話係丁○○
    向伊借用的，5萬元之事情伊不清楚，亦未分得任何款項云
    云。經查：
(一)上揭犯罪事實，業據被告丙○○於本院上訴審及更審時坦承
    不諱，核與證人即告訴人丁○○於警詢及原審審理時（見警
    卷第19-23頁、原審卷第91-99頁反面）、證人柯玉婷於警詢
    、偵查中及原審審理時（見警卷第26-29頁、偵卷第33頁、
    第69-71頁、原審卷第100-104頁）指證情節大致相符、並經
    證人柯文傑於警詢及偵查中（見警卷第13-15頁、偵卷第57
    頁）、證人張世杰於警詢及偵查中（見偵卷第46-47頁、第5
    5-56頁）、證人蔡天得於警詢中（見偵卷第49-50頁）分別
    證述明確，復有證人柯玉婷所使用之0000-000000號行動電
    話之通聯調閱查詢單及童綜合醫院一般診斷書各1份在卷可
    佐（見警卷第36-38頁、第25頁），被告丙○○犯行事證明
    確。又證人戊○○就其疑遭告訴人丁○○搬取電腦乙事並未
    委由被告丙○○出面處理之事實，固據證人戊○○供證在卷
    （原審卷第164頁），惟查本件案發前，告訴人丁○○及被
    告丙○○前均曾向入監執行之證人戊○○借住台中縣清水鎮
    ○○路租屋處乙情，業據證人戊○○供證屬實（原審卷第
    164頁背面、本院卷第136頁背面），告訴人丁○○於97年1
    月間與戊○○女友林秀鈴洽妥前往該處搬取桌椅等物後，被
    告丙○○經林秀鈴通知後，因懷疑丁○○尚有搬取戊○○之
    電腦及丙○○之電視機等物，同日晚間經林秀鈴通知雙方至
    上址談判乙節，亦為證人丁○○、蔡政憲供證供述一致（原
    審卷第91頁背面、161-163頁），足認被告丙○○於原審中
    所辯：「我已經住在戊○○家裡了，發生這件事情，他女友
    第一時間東西不見，有打電話給我叫我去租屋處清點到底什
    麼東西不見，當時我住在2樓，戊○○女友是另外住在別處
    ，所以丁○○去搬東西之後，她有打電話給我請我去清點東
    西，被丁○○搬走的電腦是戊○○的，我的手機跟液晶電視
    也被搬走了，戊○○的女友說她不知道怎麼處理，所以她叫
    我出面處理，不是戊○○委託我的」等語（原審卷第165頁
    ），應非無據；再告訴人丁○○上揭時地與被告丙○○談判
    同意賠償後，翌日即傳送手機簡訊予戊○○女友表明不願給
    付乙節，亦據證人丁○○供證明確，是本件被告丙○○既係
    經屋主戊○○女友林秀鈴通知出面處理，且又係因懷疑告訴
    人丁○○有搬取其物品及屋主戊○○電腦而與之談判賠償事
    宜後，告訴人丁○○避不見面，被告丙○○因此而向告訴人
    丁○○行索賠，稽此，尚難謂被告丙○○並無向丁○○行索
    賠之權源。至告訴人丁○○上揭指證中：就其於案發前因
    至戊○○租屋處搬取物品而與被告丙○○等人協調後同意賠
    償金額僅為1萬5千元乙情，被告丙○○則堅決否認，並辯稱
    ：當時丁○○搬取之物品尚有戊○○電腦、伊所有價值約3
    萬1千元之液晶電視機1台及各約7、8千元之手機2支，雙方
    協調後，告訴人丁○○同意賠償金額5萬5千元等語（原審卷
    165頁背面、209頁），據當時在場之證人即告訴人丁○○友
    人蔡政憲到庭供證：「我聽到的是5萬5千元」、「（你確實
    有聽到丁○○答應要賠償5萬5千元嗎？）有。（你對丁○○
    作證說他答應賠償1萬5千元的時候，你是坐在另外壹台車上
    ，有何意見？）我當天在場的時候，確實有聽到要賠償5 萬
    5千元。」、「（決定賠償金額是在客廳決定的還是車上決
    定的？）應該是車上決定的，車上跟客廳都是同1天談的，
    在車上談的時候已經很晚了，我們先去租屋處談，之後才出
    來車上談，雖然在租屋處的時候，戊○○的女友我有看到，
    但是我沒有注意他有沒有坐丙○○的車，當時在租屋處有談
    到經過，詳細有沒有談好，我不清楚，在租屋處的時候，丁○○有承認他有搬走東西，但是我不確定他有沒有談到賠償
    的金額，但是在車上我確定有聽到丁○○答應要賠償5萬5千
    元。....因為我們從戊○○的租屋處兩台車一起離開，不知
    道為什麼停車，可能是停紅燈，互相把窗戶拉下來談，就好
    像自然的聊天被我聽到，丁○○答應要賠償丙○○5萬5千元
    」等語（原審卷第161頁背面、162頁背面、166頁背面、167
    頁），核與被告丙○○所辯之5萬5千元數額尚屬相符，足徵
    案發前被告丙○○與告訴人丁○○確有協調賠償事宜，當時
    丁○○雖僅同意賠償1萬5千元，然被告丙○○則認丁○○已
    同意賠償5萬5千元之事實可見。揆此，亦難認被告丙○○向
    告訴人丁○○本案索賠之5萬元乙情有不法意圖。告訴人
    丁○○雖證述其於鴨寮時並有將其身上之5千元交付被告丙○○云云，惟為被告丙○○所堅決否認，而在場證人即被告
    甲○○亦供證：「（當天在鴨寮時，丁○○有無交付5千元
    予丙○○等人？）當時每隔5至10分鐘，我進去看丁○○是
    否還好時，但我沒有看到」等語在卷（本院卷第141頁背面
    -142頁），此外，復查無其他證據足以證明，此部分自難僅
    憑告訴人丁○○指訴即遽予認定告訴人丁○○本案交付之總
    金額為5萬5千元。
(二)被害人丁○○遭被告等人強行押往臺中縣清水鎮高美附近之
    鴨寮，俟丁○○撥打電話通知柯玉婷籌措5萬元交付予被告
    丙○○所指定之人後，始將丁○○釋放，且丁○○於遭拘禁
    期間，一再遭被告丙○○等人表示須賠償始會予釋放，雖被
    告等人並無以強暴手段或綑綁被害人手腳之方式逼迫丁○○
    ，然此期間被告等人不斷以必須付款方可離去乙事予以要脅
    ，而被害人丁○○人單力孤且手部骨折受傷，於雙方實力如
    此懸殊之情形下，已然對其形成鉅大之脅迫壓力，實可理解
    。從而，被害人丁○○委請柯玉婷籌措5萬元交付被告等人
    ，係遭被告等人以脅迫方式為之，應足認定。又被告甲○○
    雖未實際參與賠償金額之討論，然其對於被害人丁○○須交
    付5萬元之後始得離去乙事已知之甚明，仍與被告丙○○一
    同開車載被害人丁○○至約定地點附近等候，俟柯玉婷到場
    交付現金後，方予釋放，亦足徵被告甲○○與被告丙○○等
    人有犯意聯絡甚明。至被告丙○○所供其等所得5萬元事後
    已全部交予戊○○之父親云云，固據證人戊○○供證伊父親
    有跟伊說被告丙○○有拿錢給伊父親等語在卷（本院卷第
    137頁），惟被告2人事後究是否有分得該5萬元，亦不影響
    其等前開強制被害人丁○○交付金錢犯行之成立。
(三)至被告甲○○所辯諸情：
１、據證人即被害人丁○○於原審審理時證稱：伊先前與戊○○
    之女友有糾紛，是戊○○之女友說伊偷他們的電腦，本案發
    生1個多月前被告丙○○有跟其他人一起押伊與柯玉婷、蔡
    政憲說要如何處理，當時伊為脫身就說賠給他們1萬5000元
    ，之後沒有給他們錢，戊○○之女友隔天有打電話向伊要錢
    ，但伊打簡訊給戊○○女友說沒有錢，且伊並無拿電腦，97
    年2月19日當天晚上8點多快9點時，伊跟柯玉婷在租屋處，
    被告甲○○來該處，先進到門口外面，叫「同梯」，伊覺得
    奇怪，因伊住在該處沒有人知道，伊從窗口看到被告甲○○
    ，問被告甲○○怎麼會知道，被告甲○○說是張世杰帶他來
    的，伊問被告甲○○張世杰人在哪裡，被告甲○○說張世杰
    先回去，伊打電話給張世杰，張世杰在電話中說他人在家裡
    睡覺並沒有帶人過去，伊就叫柯玉婷拿電話給被告甲○○跟
    張世杰對質，被告甲○○利用柯玉婷開門時，就把門打開，
    讓人衝進來，連被告丙○○及甲○○約有4個人進來，被告
    丙○○一進來就拿油壓剪打伊，伊用左手擋，手就受傷開放
    性骨折，伊手受傷後，有拿椅子要打被告丙○○，後來被告
    甲○○把伊手上的椅子拿下來，阻止伊跟被告丙○○對打，
    過了一會兒，被告甲○○跟「阿川」就摟著伊上他們的車，
    當時伊有要求要去就醫，他們說先把事情處理完再說，其中
    還有不知道是誰說如果這件事沒有處理完，不要想離開，他
    們將伊押到門口打開車門時，伊趁他們不注意就偷跑，跑了
    約30公尺就跌倒被他們抓到，他們就將伊沒有受傷的手反拉
    到背後押上車載走，當時車上開車的人是被告丙○○，被告
    甲○○跟「阿川」押伊坐在後面，伊是被強迫上車的，車子
    後來開到一間鐵皮屋，之後伊有被帶出小便，才確定那是鴨
    寮，到鴨寮後，沒有人打伊，但鐵皮屋空間不大，裡外都有
    很多人伊跑不掉，而且伊也不知道人在哪裡，人又受傷想跑
    也不知道怎麼跑，在鴨寮時，他們說要6萬5千元才要讓伊離
    開，過不久伊聯絡柯玉婷，她說籌到5萬元，伊跟被告他們
    談價錢，但被告他們不接受5萬元的條件，伊說先給5萬元，
    加上其身上有的5千元一共5萬5千元（此部分非可儘採，業
    如上述），剩下的1萬元再另外想辦法，之後被告甲○○出
    來幫伊背書，他們才讓伊離開等語。
２、證人柯玉婷於偵查中證稱：「...甲○○說他是和我朋友張
    世杰來的，...後來我從門開一個小縫，想說拿電話給甲○○確定一下，他就把門拉開，叫喊丙○○說門開了，就一堆
    人衝來，....丙○○打丁○○，甲○○在那裡講話，意思是
    他們已經來了，我們逃不掉的意思...」等語（見偵卷第70
    頁）；於原審審理時亦證稱：97年2月19日晚上8、9點時，
    被告甲○○來按門鈴，說「麗雯」（即張世杰）帶他來找丁○○聊天，伊沒有開門，被告甲○○說同梯來，為何不讓他
    進去坐，伊打電話詢問「麗雯」，「麗雯」說沒有，伊要拿
    手機給被告甲○○聽，被告甲○○就把門推開進來，就有很
    多人進來，被告丙○○拿油壓剪往丁○○臉上打，丁○○用
    手擋，手就流血，他們說丁○○之前電腦事件欠他們2萬多
    元，現在變成65,000元了，伊說沒有那麼多錢，他們說不用
    說那麼多，當時伊有打電話給朋友，被告丙○○怕伊朋友來
    ，事情沒有辦法解決，就把丁○○帶走，當時要押伊與丁○○，但是到門口時，丁○○用跑的要逃走，他們就去追丁○○，沒有注意到伊，伊就趁機找鄰居求救並躲回屋內，後來
    隔了半個小時到1個小時，伊接到丁○○電話，電話中丁○○說對方要65,000元，他身上有6、7000元，叫伊籌6萬元，
    但因伊只能籌到5萬元，後來對方同意先付5萬元。在伊住處
    時，對方並沒有將丁○○送醫院的意思等語（見原審卷第10
    0-102頁）。
３、被告甲○○雖辯稱其僅係擔任中間人，並與被告丙○○並無
    妨害自由之犯意聯絡云云，然依證人丁○○及柯玉婷前開證
    述內容，被告甲○○當日確係與被告丙○○一同前往，且對
    證人柯玉婷佯稱係證人張世杰帶同前往，欲誘使柯玉婷開門
    。再參以證人丁○○於原審審理時證稱：伊與被告丙○○間
    因為電腦糾紛，怕被報復，所以有對被告甲○○說如果有事
    要幫伊等語（見原審卷第97頁反面、第99頁反面），是如被
    告甲○○當日確僅係擔任欲協調人，何以與被告丙○○等人
    前往丁○○住處時，不直接表明來意，反而係假藉上開理由
    欲誘使丁○○開門，況於丁○○遭被告丙○○毆打成傷後，
    竟仍與被告丙○○共同將已受傷之丁○○載往不知名之鴨寮
    ，並與被告丙○○一同等候柯玉婷交付5萬元後，方將丁○○釋放，足見被告甲○○對於被告丙○○及其餘共犯共同妨
    害丁○○自由一事，有犯意之聯絡且參與犯行，被告甲○○
    所辯其只是到現場擔任中間人，並無與被告丙○○有妨害自
    由之犯意聯絡云云，顯屬卸責之詞，並無足採。綜上，被告
    甲○○之犯行事證明確，亦堪以認定。
三、核被告2人所為，均係犯刑法第302條第1項之以非法方法剝
    奪人之行動自由罪。按刑法第302條第1項、第304條第1項及
    第305條之罪，均係以人之自由為其保護之法益，而刑法第
    302條第1項之罪所稱之非法方法，以包括強暴、脅迫或恐嚇
    等一切不法手段在內，因之，如以非法方法剝奪他人行動自
    由行為繼續中，再對被害人施加恐嚇，或以恐嚇之手段迫使
    被害人行無義務之事；則其恐嚇之行為，仍屬於非法剝奪行
    動自由之部分行為，應僅論以刑法第302條第1項之罪，無另
    成立同法第304條或第305條之罪之餘地（最高法院89年度台
    上字第780號、90年度台上字第3297號判決要旨參照）。被
    告2人共同強押被害人丁○○上車後，將丁○○載到鴨寮，
    於剝奪丁○○行動自由之過程中，再命丁○○交付5萬元賠
    償金，而使其行無義務之事，係屬所犯刑法第302條第1項以
    非法方法，剝奪人之行動自由罪之部分行為，不另論以刑法
    第304條第1項強制罪。被告2人與「陳清奇」、「臭仔」、
    「阿川」、「阿佑」、「阿傑」等姓名年籍不詳之成年男子
    間，就前開妨害自由犯行有犯意聯絡及行為分擔，均為共同
    正犯。被告2人各有如事實欄所載之前科紀錄，有臺灣高等
    法院被告前案紀錄表各1份在卷可參，其2人受徒刑執行完畢
    後，5年以內故意再犯本件有期徒刑以上之罪，均為累犯，
    應依刑法第47條第1項之規定，均加重其刑。
四、原審以被告2人犯行事證明確而論罪科刑，固非無見，惟查
    ：原判決事實欄記載被告丙○○因懷疑丁○○至其友人戊○○住處竊取戊○○所有電腦等物，丙○○為要求丁○○出
    面賠償而犯本案，丁○○共交付「5萬元」予丙○○等情，
    惟原審併引之證人丁○○、柯玉婷指稱係被強迫取走「5萬5
    千元」之證詞為其論據（見原判決第6頁第23行、第7頁第10
    行），原判決就此部分理由說明與卷內資料不相適合，自有
    證據上理由矛盾之違法。卷內所附之通聯紀錄係證人柯玉
    婷所使用之0000-000000號行動電話通聯紀錄（警卷第36-38
    頁），並無被告甲○○所使用之0000-000000號行動電話通
    聯紀錄，然原審論證則載為被告甲○○所使用之0000-00000
    0號行動電話通聯紀錄（原判決第5頁第17-18行），此部分
    之證據亦屬有誤。刑法第302條第1項之剝奪行動自由罪，
    係行為繼續而非狀態繼續，即自剝奪被害人之行動自由起至
    回復其行動自由為止，均在犯罪行為繼續進行之中，故判決
    事實欄對剝奪行動自由之起訖時間，應予明確記載，始足資
    為適用法律之依據（74年度台上字第3605號判決要旨參照）
    。本件告訴人丁○○係於97年2月20日零時至1時間，俟其女
    友柯玉婷由張世杰、蔡天得陪同前往臺中縣之沙鹿交流道附
    近之三姊妹檳榔攤將款項交付後，丁○○始得恢復行動自由
    乙情，業據告訴人丁○○原審時供證明確（原審卷第94頁背
    面），參諸證人柯玉婷案發時持用之0000-000000號行動電
    話與被告甲○○之0000-000000號行動電話之通聯紀錄所示
    ：97年2月19日22時42分許至同日23時43分許止，柯玉婷之
    電話基地台位置均在台中縣大雅鄉○○路（即告訴人丁○○
    住處），自97年2月20日0時31分20秒起始在台中縣沙鹿鎮○○○段（即高速公路沙鹿交流道附近之交款地點），足徵被
    害人丁○○應係迄翌日（即97年2月20日）零時31分許於證
    人柯玉婷交款後始行獲釋，其行動自由前後計被剝奪約5小
    時，乃原審認被害人丁○○於是日23時30分許即已獲釋、前
    後約3小時（原判決第3頁第6行、第10頁第22行），此部分
    之事實認定亦屬未洽。被告甲○○上訴徒執陳詞否認犯罪，
    固非可採，檢察官依被害人丁○○之請求提起上訴，認原審
    量刑過輕指摘原判決不當，雖未指摘及此，然原判決既有上
    揭可議而無可維持，應由本院將原判決撤銷改判。爰審酌被
    告丙○○僅因懷疑丁○○有偷竊行為，及被告甲○○原無嫌
    隙，僅為找尋丁○○出面處理債務糾紛，竟捨正常法律程序
    不為，夥同其餘共犯「阿川」、「臭仔」等多人，強押被害
    人丁○○至鴨寮，及被害人被剝奪行動自由時間約5小時，
    被告丙○○於妨害自由過程中持油壓剪動手毆打被害人成傷
    致被害人住院治療1星期之久（2月20日至2月26日），被告
    甲○○曾勸阻被告丙○○等人不要繼續動手毆打被害人，並
    被告等強令被害人交付5萬元以為賠償而行無義務之事，被
    告2人於本案之地位、分工，及其等犯後態度等一切情狀，
    分別量處被告丙○○、甲○○如主文第二項所示之刑。
五、公訴意旨另以：被告丙○○、甲○○2人與其餘姓名年籍不
    詳之成年人共同基於意圖為自己不法所有之犯意聯絡，於97
    年2月17日，由丙○○持其所有客觀上足以對人之生命、身
    體安全夠成威脅之兇器油壓剪1支，至臺中縣大雅鄉清泉2巷
    6號，強押被害人丁○○上車並載至臺中縣清水鎮高美附近
    之鴨寮後，限制丁○○之行動，至使丁○○無法抗拒，強行
    取走丁○○身上之現金86,000元、行動電話5支，因認被告2
    人並涉犯刑法第330條第1項之加重強盜罪嫌。訊據被告2人
    堅決否認有何加重強盜之犯行，均辯稱：丁○○當天衝出去
    時，根本沒有帶手提包，其2人並未強取丁○○之現金8,600
    0元及行動電話5支等語。經查：
(一)按犯罪事實應依證據認定之，無證據不得認定犯罪事實；又
    案件不能證明被告犯罪者，應諭知無罪之判決，刑事訴訟法
    第154條第2項、第301條第1項分別定有明文。再者，認定不
    利於被告之事實，須依積極證據，苟積極證據不足為不利於
    被告事實之認定時，即應為有利於被告之認定，更不必有何
    有利之證據；又認定犯罪事實所憑之證據，雖不以直接證據
    為限，間接證據亦包括在內；然無論直接或間接證據，其為
    訴訟上之證明，須於通常一般之人均不致於有所懷疑，而得
    確信其為真實之程度者，始得據之為有罪之認定；另刑事訴
    訟法第161條已於91年2月8日修正公布，其第1項規定：檢察
    官就被告犯罪事實，應負舉證責任，並指出證明之方法。因
    此，檢察官對於起訴之犯罪事實，應負提出證據及說服之實
    質舉證責任，倘檢察官所提出之證據，不足為被告有罪之積
    極證明，或其指出證明之方法，無從說服法院以形成被告有
    罪之心證，基於無罪推定之原則，自應為被告無罪判決之諭
    知，有最高法院30年上字第816號、76年台上字第4986號、
    92年台上字第128號著有判例可資參照。
(二)證人即被害人丁○○雖於警詢時供稱：「對方將我手提包搶
    走，皮包內置有5支行動電話及現金8萬6千餘元」等語（見
    警卷第21頁），然其於原審審理時則結證稱：當天被告押伊
    出來時，伊記得有帶包包，後來伊跑掉，可能是拉扯的時候
    遺落車旁或路旁，伊被抓上車時，身上就沒有包包了，不知
    道是誰拿走的；之後伊有聯絡陳清奇，叫他轉達給被告2人
    將包包及手機還給伊，錢的部分伊沒有提，陳清奇有透過他
    人聯絡被告2人，他們表示都沒有拿等語（見原審卷第93頁
    反面、第97頁），則被害人丁○○就其皮包是否為被告2人
    以強暴、脅迫等方式強行自其身上取走乙節，前後之指證並
    不一致，尚難僅憑其有瑕疵之指證，遽為不利於被告2人之
    認定。且證人丁○○於原審審理時雖證稱：其被押走時有拿
    包包，內有8,6000元及5支手機等語，然如證人丁○○確有
    於遭被告等人押上車時拿皮包，且該皮包遭被告等人搶走一
    事，則其在鴨寮遭被告等人索取6,5000元時，以其當時手部
    骨折之情形，必定以立即脫身為要，衡情自應向被告等人表
    示拿回皮包即可賠償足額而立即被釋放，或向被告等人要求
    拿回皮包打電話給柯玉婷，何須大費周章使用被告甲○○之
    行動電話聯絡證人柯玉婷籌措5萬元，其就此所述與常情亦
    有不符，尚無從遽為認定被告2人有何強盜之事實。
(三)另證人丁○○雖證稱案發後，其被搶走之手機中有1支門號
    為0000000000號，其請該門號的所有人重新辦卡，發現97
    年3月18日到20日間有號碼開頭為0913或0915之未接來電，
    其回撥後才知道是被告丙○○的母親撥打的，所以其懷疑被
    告丙○○曾拿該支電話打給他母親，他母親才會回撥等語（
    見原審卷第93頁反面）。然證人即被告丙○○之母吳美雲於
    原審審理時證稱：0000000000號行動電話是被告丙○○被關
    時放在伊那裡，有人打電話來找丙○○，伊有接到就接，並
    說丙○○被抓了，沒有接到就回撥告知丙○○被關了，丁○○有打來，伊沒有接到，並非伊撥打0000000000電話要找丙○○，而是伊看到未接來電就回撥，向丁○○告知丙○○被
    關之事，丁○○說該電話是他被丙○○搶走的手機號碼，沒
    有再談別的。伊跟丁○○有通話的就是開頭0918這支電話，
    伊自己使用的電話號碼始終是開頭0925，而0918這支電話是
    丙○○入監後，由伊代接電話等語（見原審卷第206頁反面
    至208頁），佐以被告丙○○於97年3月11日已因另案遭羈押
    ，有臺灣高等法院在監在押全國紀錄表1份在卷足憑（見本
    院卷第71頁），證人吳美雲自無於97年3月18日到20日間撥
    打電話給被告丙○○之可能，是證人丁○○上開證述應不符
    經驗常情。此外，復無任何通聯紀錄足以證明係0000000000
    號行動電話先主動撥打給0000000000號行動電話，且證人丁○○於原審審理時證稱其皮包可能是在拉扯或逃跑時遺落車
    旁或路旁，已詳如上述，是尚難徒以丁○○所為有瑕疵之證
    述，即率認被告2人確有公訴人所指之加重強盜犯行。
(四)本院綜合公訴人所提出之證據及卷內之所有直接及間接證據
    ，認為尚無法達到令通常一般之人均不致於有所懷疑，而得
    確信被告2人確有公訴人所指之加重強盜犯行。此外，復查
    無其他積極確切之證據，足資證明被告2人確有上開犯行，
    揆諸上開說明意旨，原應為被告2人無罪之諭知，然公訴人
    認此部分之行為，如經成立犯罪，應與其等前開經本院認定
    為有罪之犯行，具有想像競合犯之裁判上一罪關係，就此爰
    不另為無罪之諭知。檢察官依被害人丁○○之請求提起上訴
    ，認為被告2人均涉犯刑法第330條第1項之加重強盜罪，此
    部分其上訴尚非有據。
六、檢察官上訴意旨另認被告2人另行起意，於擄人後勒贖之，
    並已取得贖款，至此始肯釋放丁○○，涉有擄人勒贖罪嫌；
    又被告2人拒絕被害人丁○○送醫之哀求，自97年2月19日19
    時22分許受傷起，至翌（20）日凌晨2時15分止，任令丁○○傷勢惡化將近7小時之久，且毫無妥善處理，其等故意傷
    人後又故意剝奪傷者之身體自由使之無法就醫，置人生命危
    險於不顧，其草菅人命實已有殺人之不確定故意云云。惟被
    告丙○○於本案發生前確曾因案外人戊○○電腦等物遭竊，
    而與被害人丁○○洽談賠償事宜，此為被害人丁○○所是認
    ，且證人蔡政憲於偵查中亦證稱：「我本來是和丁○○常在
    一起的人，所以我大約知道這件事，丙○○的電腦不見了，
    丁○○答應要賠，後來沒有賠了。...因為當天電腦不見時
    ，當天我和丁○○有進到丙○○的屋子裡，他們懷疑是丁○○偷的」等語（見偵卷第75頁），亦與上情相符，應認被告
    2人主觀上並非意圖勒贖而強擄被害人丁○○，而與刑法第
    347條擄人勒贖罪之構成要件有別，尚難認被告2人有此犯行
    。又被害人丁○○遭被告丙○○以油壓剪毆打，致受有左尺
    骨開放性骨折、下巴撕裂傷、多處擦傷，有童綜合醫院一般
    診斷書1份在卷可佐（見警卷第25頁），雖其傷勢不輕，但
    受傷處並非人體之要害部位，且其並未指證受傷後有大量出
    血之狀況，雖其因遭被告2人妨害自由而延遲就醫，但依經
    驗常情應無致命之危險，尚難認被告2人主觀上具有殺人之
    不確定故意，檢察官據此指摘原判決不當，亦無可採，併此
    敘明。
據上論結，應依刑事訴訟法第369條第1項前段、第364條、第299
條第1項前段，刑法第28條、第302條第1項、第47條第1項，刑法
施行法第1條之1第1項，判決如主文。
本案經檢察官乙○○到庭執行職務。
中    華    民    國    99    年    4     月    14    日
            刑事第一庭    審判長法  官  陳  紀  綱
                                法  官  姚  勳  昌
                                法  官  林  欽  章
以上正本證明與原本無異。
如不服本判決應於收受送達後10日內向本院提出上訴書狀，其未
敘述上訴之理由者，並得於提起上訴後10日內向本院補提理由書
（均須按他造當事人之人數附繕本）「切勿逕送上級法院」。

                                書記官  卓  佳  儀
中    華    民    國    99    年    4    月    14    日

司法院資訊處製作；財團法人民間司法改革基金會備份。
